【裁判字號】    96,易,866
【裁判日期】    970416
【裁判案由】    區域計畫法
【裁判全文】
臺灣高雄地方法院刑事判決               96年度易字第866號
公  訴  人  臺灣高雄地方法院檢察署檢察官
被      告  乙○○
上列被告因違反區域計畫法案件，經檢察官提起公訴（96年度偵
字第3826號），本院判決如下：
    主  文
乙○○違反區域計畫法第十五條第一項之管制使用土地者，由該
管縣政府限期令其恢復土地原狀，而不依限恢復土地原狀，處有
期徒刑參月，如易科罰金，以新臺幣壹仟元折算壹日，減為有期
徒刑壹月又拾伍日，如易科罰金，以新臺幣壹仟元折算壹日。
    事  實
一、乙○○知悉高雄縣大樹鄉○○○段422-5 地號土地（面積24
    77平方公尺）業經高雄縣政府編定為一般農業區農牧用地，
    應作農牧地使用，詎其未經申請核准，先向丙○○借用上開
    土地耕作，嗣約於民國88、89年間，乙○○在上開土地興建
    農舍使用，違反區域計劃法第15條及非都市土地使用管制規
    則第6 條之規定，經高雄縣政府於94年10月20日，以府地用
    字第0940228047號函命其應於95年1 月30日前拆除並恢復土
    地為農牧用地或作其他依法容許之使用項目，然迄至95年9
    月5 日，經高雄縣大樹鄉公所前往會勘上開土地，仍未恢復
    土地為合法使用。
二、案經高雄縣政府函送臺灣高雄地方法院檢察署檢察官偵查起
    訴。
    理  由
一、本判決所引用之證據資料（詳後引證據），其中傳聞證據部
    分，縱無刑事訴訟法第159 條之1 至第159 條之4 或其他規
    定之傳聞證據例外情形，亦因被告、檢察官或同意可作為證
    據使用，或未聲明異議，依刑事訴訟法第159 條之5 第1 項
    、第2 項之規定，本院審酌該證據作成之情況，認為適當，
    應得為證據。
二、訊據被告坦承向丙○○借用高雄縣大樹鄉○○○段422- 5號
    土地種植作物，惟否認有何違反區域計畫法犯行，辯稱：上
    開建物係丙○○興建借予伊使用，才於查封時表示伊為建物
    所有人，另伊係表示該土地1 分地值新台幣（下同）300 萬
    元，可能係書記官聽錯而誤載為丙○○向伊借300 萬元等語
    。經查：
  (一)高雄縣大樹鄉○○○段422-5 號土地，原係丙○○所有，丙○○於83年8 月23日將上開土地設定抵押權予高雄區中小企
    業銀行股份有限公司（下稱高雄區中小企銀），作為七有發
    汽車通運股份有限公司（下稱七有發公司）等人向該銀行借
    款之擔保。上開債務人未能如期清償債務，經高雄區中小企
    銀取得執行名義後，於91年7 月18日聲請強制執行，本院於
    91年8 月19日前往現場查封上開土地時，被告陳稱：土地上
    之建物為其所有，以抵償債務等語，該土地經特別拍賣，因
    無人應買，視為撤回強制執行而結案；嗣高雄區中小企銀於
    92年10月27日將上開債權讓與龍星昇第五資產管理股份有限
    公司（下稱龍星昇公司），該公司於93年3 月2 日聲請強制
    執行，本院於93年4 月5 日前往現場查封上開土地時，被告
    陳稱：債務人（應係指丙○○）向其借款300 萬元，以該土
    地抵償，由其在土地上興建房屋及種植鳳梨等語，上開土地
    （不含地上物），於94年3 月23日，由葉勝發以161 萬8 千
    元拍定之事實，業經本院調取本院91年度執字第30938 號、
    93年度執字第11477 號卷查明屬實。又上開土地分區使用係
    屬一般農業區，使用地類別為農牧用地，高雄縣大樹鄉公所
    於94年8 月22日前往上開土地會勘後，高雄縣政府於94 年9
    月20日，以被告於上開土地上有建築物，違反區域計畫法第
    15條第1 項規定，通知被告於94年9 月30日前，前往陳述意
    見而未前往，經高雄縣政府於94年10月20日，以被告違反區
    域計畫法第15條第1 項規定，處罰被告6 萬元，限期被告應
    於95年1 月30日前拆除地上違建物，並恢復土地為農牧用地
    或作其他依法容許之使用項目，該處分書於94年10月24日送
    達被告，嗣經高雄縣大樹鄉公所於95年6 月22日，派員前往
    上開土地勘查，並未恢復原狀之事實，業經被告坦白承認（
    見本院卷第133 頁不爭執事項之記載）。此外，並有高雄縣
    大樹鄉非都市土地違規使用案件處理查報表及所附現場照片
    、高雄縣大樹鄉○○○段422- 5地號土地登記謄本、高雄縣
    政府94年9 月20日府地用字第0940198389號函、94年10月20
    日府地用字第0940228047號函及所附違反區域計畫法案件處
    分書、送達證書、高雄縣大樹鄉公所95年9 月5 日樹鄉民字
    第0950011605號函及所附現場照片在卷可參（參高雄縣政府
    卷第3 頁、第4 頁、第8 頁至第9 頁、第15頁、第17頁、第
    20頁至第21頁、偵卷第16頁）。是此部分之事實，均堪認定
    。至被告固以前開情詞置辯，惟：
  1.不動產之「所有人」與「使用人」為不同之法律概念，「使
    用人」可能為所有人、借用人、承租人或無權占有人。被告
    既非至愚之人，依其智識能力及社會經驗，對此概念之區分
    ，應無不知之理。如該建物確係丙○○出資興建並借予被告
    使用，而非被告所有，被告逕可於查封時，向執行人員表明
    係向丙○○借用該建物，建物係丙○○所有，何須主張自己
    為建物所有人？又上開借款登記之抵押物為上開土地，不包
    括地上物，執行人員前往查封時，發現土地上有未經保存登
    記之建物，為確認該建物是否同屬土地所有人所有及可否併
    付拍賣，衡情應係詢問建物使用人或其他在場人，關於該建
    物係何人出資興建及屬何人所有，至該土地之價值，待日後
    送交鑑定後，法院即可參酌鑑定報告，訂定拍賣底價，執行
    人員應無於現場查封時，特別詢問該土地之價值之必要，被
    告又何以須特別向承辦人員陳述土地價值？且若被告確係陳
    述該土地1 分地值300 萬元，核該陳述之內容與查封筆錄所
    載：「他人積欠被告300 萬元」一語差異甚大，書記官應無
    將被告就土地價值之陳述，誤聽為他人積欠被告300 萬元之
    可能；書記官亦無曲解被告原意，而為不實登載被告陳述內
    容之必要。是被告辯稱：查封筆錄記載不實等語，不足採信
    。
  2.證人丙○○於偵查及本院審理中固證稱：上開建物係伊出資
    興建供被告使用等語（詳偵卷第25頁第8 行至第9 行、本院
    卷第147 頁第3 行至第4 行、第10行至第13行）。然證人丙○○於本院審理中另證稱：該建物於6 至8 年前（即89年至
    91年間）興建，伊於83年間，積欠銀行約3 億元，86年間無
    法清償債務，87、88年間經濟情況持續不佳，至90年開始無
    法支付銀行利息，大約6 年前（即90年間），因經濟情況不
    佳，離開大樹鄉，離開大樹鄉之時間，大約在建物興建後1
    年等語（詳本院卷第148 頁倒數第9 行以下、第176 頁第9
    行至第177 頁第1 行、倒數第13行至第10行）。綜合證人丙○○上開證詞可知，證人丙○○於83年間即積欠銀行3 億元
    ，至86年間經濟情況轉趨不佳，且持續至90年間均無起色，
    以致於90年間無法清償任何利息而走避大樹鄉。是證人丙○○既已積欠銀行鉅額債務多年，最終因無力清償，避走他處
    ，何有餘力於其經濟情況欠佳之88、89年間，再出資興建房
    屋供被告使用？又該建物之外觀完整，牆壁並無斑駁，屋頂
    鐵皮亦無繡蝕情況，顯非興建許久之老舊建物，有照片在卷
    可參（見高雄縣政府移送卷第3 頁、第21頁下方照片）。如
    該建物確係證人丙○○出資興建，證人丙○○就該建物之興
    建時間，當有其印象。然經本院質之證人丙○○既因經濟情
    況不佳，何以尚有能力興建房屋供被告使用時，證人丙○○
    改證稱：該建物係於82年間經濟情況不錯時所興建等語（詳
    本院卷第177 頁第6 行）；核與其首開所證之興建時間相差
    7 年之久，已非無疑。又關於該建物面積部分，證人丙○○
    於本院審理時證稱：該建物面積約14、15坪等語（詳本院卷
    第149 頁倒數第8 行）；核與該建物實際面積約30坪不符（
    參高雄縣政府移送卷第3 頁之高雄縣大樹鄉非都市土地違規
    使用案件處理查報表），面積相差約1 倍。綜上，證人丙○○既已無力清償欠款，而自顧不暇，且就該建物之興建時間
    ，前後證述不一，另就該建物面積之證述，亦與事實差異甚
    大，是證人丙○○證稱：該建物係其出資興建該建物供被告
    使用等語，尚難採信。
  3.證人即興山村村長丁○○於本院審理中固證稱：從小就認識
    被告及丙○○，被告經濟狀況及身體都不好，工作都賠錢，
    全興山村之人都知道該建物係丙○○蓋給被告使用，該鐵皮
    屋已經蓋很久了，丙○○經濟狀況不錯，經常幫助有困難之
    人等語（詳本院卷第184 頁倒數第12行至第186 頁倒數第7
    行、第187 頁第13行至倒數第7 行）。然證人丁○○於本院
    審理時另證稱：不知係何人出資興建該屋及被告與丙○○間
    是否有債務關係等語（詳本院卷第186 頁倒數第3 行至第2
    行、第187 頁倒數第14行至第11行）。足見證人丁○○僅係
    聽聞證人丙○○興建該屋供被告使用，而非親見證人丙○○
    出資興建該屋；且被告經濟情況縱使不佳，未必無法籌資或
    借貸以興建該建物。是證人丁○○前開證述，尚難為被告有
    利之認定。
  4.綜上，上開建物係被告出資興建之事實，堪予認定。至該建
    物興建之時間，本院審酌：(1)被告於偵查中陳稱：使用該建
    物約5 、6 年，94年被法院拍賣，已搬離該處1 年多（即94
    年間搬離）等語（詳偵卷第21頁第2 行至第3 行、第23頁倒
    數第5 行至第4 行、第24頁第8 行至第10行）；(2)被告因經
    濟情況不佳，須利用該土地種植水果出售營生，在該土地於
    94年3 月間被拍定前，應有持續使用該土地耕作以獲取收入
    之必要，堪認被告應係在該土地拍定後不久，因無法再繼續
    使用該土地耕作後，始行離去，即被告使用該土地約至94年
    間止。至被告於本院審理中陳稱：大約於4 、5 年前（即91
    、92年間）未再使用該建物等語（詳本院卷第153 頁第11
    行），與本院前開認定不符，不足採信。是自被告未使用該
    土地之時間點回溯其使用之期間，被告興建該建物之時間應
    約於88、89年間（即自94年回溯5 、6 年計算）。從而，本
    件事證明確，被告犯行，應堪認定，應依法論科。
三、核被告所為，係違反區域計劃法第15條第1 項及同法第21條
    之規定，應依同法第22條規定處罰。爰審酌被告未經主管機
    關許可，擅自變更土地使用，有損主管機關對於土地之管理
    ，及有害土地之整體發展與規劃，且其在主管機關限期令其
    恢復原狀後，猶置之不理，漠視國家公權力，犯後否認犯行
    ，態度欠佳，及其犯罪之動機、目的、手段等一切情狀，量
    處如主文所示之刑。又被告犯罪時間在96年4 月24日前，亦
    無中華民96年罪犯減刑條例第3 條、第5 條所定不得減刑之
    情形，應依該條例第2 條第1 項第3 款之規定，減其刑期2
    分之1 ；並衡酌其情節，諭知如主文所示易科罰金之折算標
    準。
據上論斷，應依刑事訴訟法第299 條第1 項前段，區域計畫法第
15條第1 項、第21條第1 項、第22條，刑法第11條前段、第41條
第1 項前段，中華民國96年罪犯減刑條例第2 條第1 項第3 款、
第7 條，判決如主文。
本案經檢察官甲○○到庭執行職務。
中    華    民    國    97    年    4     月    16    日
                  刑事第十五庭  審判長法  官  方百正
                                      法  官  王碧瑩
                                      法  官  方錦源
以上正本證明與原本無異。
如不服本判決，應於判決送達後10日內，向本院提出上訴狀。
                                      書記官  鄧思辰
中    華    民    國    97    年    4     月    16    日
區域計畫法第21條
違反第15條第1 項之管制使用土地者，由該管直轄市、縣 (市)
政府處新台幣6 萬元以上30萬元以下罰鍰，並得限期令其變更使
用、停止使用或拆除其地上物恢復原狀。
前項情形經限期變更使用、停止使用或拆除地上物恢復原狀而不
遵從者，得按次處罰，並停止供水、供電、封閉、強制拆除或採
取其他恢復原狀之措施，其費用由土地或地上物所有人、使用人
或管理人負擔。
前2項罰鍰，經限期繳納逾期不繳納者，移送法院強制執行。
區域計畫法第22條
違反前條規定不依限變更土地使用或拆除建築物恢復土地原狀者
，除依行政執行法辦理外，並得處6個月以下有期徒刑或拘役。


司法院資訊處製作；財團法人民間司法改革基金會備份。
